臺灣苗栗地方法院民事簡易判決　九十一年度苗簡字第七四號
　　原　　　告　花蓮區中小企業銀行股份有限公司
　　法定代理人　甲○○
　　訴訟代理人　乙○○
　　被　　　告　徐秋琳
　　訴訟代理人　丁○○
右當事人間請求給付票款事件，本院判決如左：
    主      文
被告應給付原告新台幣貳佰萬陸仟佰陸拾元及自附表所示各支票提示日起至清償日
止按年息百分之六計算之利息。
訴訟費用由被告負擔。
本判決得假執行。
    事      實
甲、原告方面：
一、聲明：求為判決如主文第一項所示。
二、陳述：原告執有被告徐秋琳於民國九十年五月十七日前，以「大源建材行」負責
    人之名義所簽發，經受款人綺馥生化股份有限公司（下稱綺馥公司）背書轉讓，
    以新竹國際商業銀行頭份銀行為付款人，票載發票日、票面金額、票號如附表所
    示之支票四紙，面額共計新台幣（下同）二百萬六千三百六十元，詎屆期為付款
    之提示，均因存款不足而遭退票，為此本於票據關係，請求被告給付票款如訴之
    聲明所載之本金及利息。
三、證據：提出支票及退票理由單各四紙為證。
乙、被告方面：則未於最後言詞辯論期日到場，惟據其前到場所為陳述略謂：
一、聲明：原告之訴駁回。
二、陳述：被告原為「大源建材行」之負責人，然「大源建材行」之負責人早已於民
    國九十年五月十七日變更為丁○○，並已向銀行更改支票帳戶負責人為丁○○，
    是系爭票據債務人應為丁○○即大源建材行，而非被告，原告起訴請求被告給付
    ，顯屬無據。
    理      由
一、按不變更訴訟標的，而補充或更正事實上或法律上之陳述者，非為訴之變更或追
    加，民事訴訟法第二百五十六條定有明文。查原告於起訴時，係以「丙○○○○
    ○○○○」為被告而提起訴訟，惟「大源建材行」係屬獨資商號，非屬法人，亦
    非屬合夥或非法人團體，並無獨立權利能力，而獨資商號與其主人屬一體，故應
    以該獨資商號主人為當事人，是其所謂：「被告丙○○○○○○○○」自應認被
    告即為徐秋琳，嗣原告於本院九十一年五月十四日辯論時，更正被告為「徐秋琳
    」，應屬事實上之更正，合先敘明。
二、本件被告經合法通知，未於最後言詞辯論期日到場，核無民事訴訟法第三百八十
    六條各款所列情形，爰依原告聲請，由其一造辯論而為判決。
三、本件原告主張其執有「大源建材行」之前負責人徐秋琳（即被告）於九十年五月
    十七日前所簽發，經受款人綺馥公司背書轉讓，以新竹國際商業銀行頭份銀行為
    付款人，票載發票日、票面金額、票號如附表所示之支票四紙，面額共計二百萬
    六千三百六十元，詎屆期提未獲付款等事實，業據原告提出支票及退票理由單各
    四紙為證，且為被告所不爭執，堪信為真實。而原告主張系爭支票係被告擔任「
    大源建材行」負責人時所簽發，原告自應向被告求償等情，則為被告所否認，並
    以上開債務屬「大源建材行」之債務，且於票載發票日前，大源建材行之負責人
    已變更為丁○○，並已向銀行變更支票帳戶負責人為丁○○，是系爭支票債務應
    由丁○○負擔等語置辯。是以本件爭執之重點即在於系爭支票發票人究為何人？
    經查：
（一）「大源建材行」係獨資商號，於九十年五月十七日前，其負責人為被告徐秋琳
      ，自九十年五月十七日起其負責人變更為訴外人丁○○，此為兩造所不爭執，
      且有營利事業登記資料可憑。
（二）按獨資商號與其主人屬一體（最高法院四十三年台上字第六○一號判決參照）
      ，又依民事訴訟法第四十條及第四十一條之意旨，僅有自然人、法人、非法人
      團體有當事人能力，獨資商號不合上述法條之規定，應不認其有當事人能力，
      而應以該獨資商號主人為當事人，記載為「○○○即（○○商號）」（行政法
      院六十八年八月月份庭長評事聯席會議決議參照），是得獨立為權利義務之主
      體者，除自然人、法人、外國人，僅有依據特別法令而成立之非法人團體。獨
      資之商號，雖依行政法令而得以商號名稱對外營業，惟該商號為出資經營者之
      替代，其權利義務之主體仍屬出資經營者，非謂該商號得為權利義務之主體，
      亦即該商號負責人以獨資商號名義所為交易上之一切行為，均為該商號負責人
      之行為，獨資商號之負責人即為權利義務之主體，而不同之商號負責人即為不
      同之權利義務主體，其法律上人格即不同一，換言之，獨資商號並非法人組織
      ，商號本身並無權利能力，無從享受權利負擔義務，是獨資商號所為之法律行
      為，其效果應發生於出資人與相對人間。本件「大源建材行」於八十三年四月
      十三日登記負責人為被告，九十年五月十七日登記負責人為訴外人丁○○，出
      資額均同為四十萬元，執照號碼同為00000000號，此為兩造所不爭執
      ，且有營利事登記資料、營利事業統一發證變更登記申請書附卷可稽。依前開
      說明，於九十年五月十七日前，「大源建材行」應為被告獨資所有，其涉有訴
      訟應以該獨資商號主人即被告為當事人，換言之，被告為「大源建材行」負責
      人時，「丙○○○○○○○○」之權利義務主體為被告；而「丁○○即大源建
      材行」之權利義務主體為丁○○，二者之權利義務主體並非同一，其二者自不
      生權利承繼關係。而系爭四紙支票既係被告於九十年五月十七日前，以「大源
      建材行」負責人之名義所簽發，依前開說明，被告應為系爭四紙支票債務之權
      利義務主體。
（三）次按就他人之財產或營業概括承受其資產及負債者，因對於債權人為承受之通
      知或公告，而生承擔債務之效力。前項情形，債務人關於到期之債權，自通知
      或公告時起，未到期之債權，自到期時起，二年以內，與承擔人連帶負其責任
      。又第三人與債務人訂立契約承擔其債務者，非經債權人承認，對於債權人不
      生效力，民法第三百零五條、第三百零一條分別定有明文，亦即就他人之營業
      概括承受其負債者，應以承受人向債權人為概括承受資產及負債之通知或公告
      後，始生承擔債務之效力，如承受人未對於債權人為是項通知或公告，則承擔
      債務之效力既未發生，債權人即不得向承受人為清償之請求（最高法院二十三
      年上字第二一三六號判例、四十七年度台上字第一五二七號判決參照）。本件
      被告雖辯稱自九十年五月十七日起，大源建材行之負責人已變更登記為丁○○
      ，而非被告，並已向銀行為變更登記，而系爭四紙支票之票載到期日均於九十
      年五月十七日之後，則上開債務自應由丁○○負責云云。惟查，本件被告就其
      上開所辯，並未舉證以實其說，且無證據證明訴外人丁○○就被告徐秋琳為負
      責人之大源建材行之財產或營業概括承受其資產及負債，亦未證明承受人丁○
      ○對原告已為概括承受資產及負債為通知或公告，縱認被告所辯其已向銀行變
      更支票帳戶負責人為丁○○屬實，而認丁○○係承擔債務之人，惟依前開說明
      ，承受人丁○○既未對原告為概括承受資產或負債之通知或公告，則訴外人丁
      ○○承擔債務之效力尚未發生，故系爭支票債務之債務人仍為被告徐秋琳。
（四）按在票據上簽名者，依票上所載文義負責；發票人應照支票文義擔保支票之支
      付；執票人向支票債務人行使追索權時，得請求自為付款提示日起之利息，如
      無約定利率者，依年利六釐計算，票據法第五條第一項、第一百二十六條、第
      一百四十四條、第一百三十三條分別定有明文。從而，原告依據票據之法律關
      係，請求被告給付票款二百萬六千三百六十元，及自如附表所示之提示日起至
      清償日止，按年息百分之六計算之利息，為有理由，應予准許。
（五）本件係命清償票據債務所為被告敗訴之判決，依民事訴訟法第三百八十九條第
      一項第四款之規定，應依職權宣告假執行。
四、據上論結，原告之訴為有理由，依民事訴訟法第四百三十六條第二項、第三百八
    十五條第一項前段、第三百八十九條第一項第四款、第七十八條，判決如主文。
中　　　華　　　民　　　國　　九十一　　年　　　五　　　月　　二十八　　日
                                  臺灣苗栗地方法院苗栗簡易庭
~B法　　　官　陳慧萍
右為正本係照原本作成。
如對本判決上訴，須於判決送達後廿日內向本院提出上訴（須按他造當事人之人數附
繕本）。
~B書　記　官　張文玲
中　　　華　　　民　　　國　　九十一　　年　　　五　　　月　　二十八　　日
~F0
~T40
┌─────────────────────────────────────────────┐
│附表：                                                                                    │
├───┬─────────────┬──────────┬──────────┬─────┤
│ 編號 │　票　面　金　額（新台幣）│ 發  票  日（民國） │ 提  示  日（民國） │ 票據號碼 │
├───┼─────────────┼──────────┼──────────┼─────┤
│  １  │　四十七萬一千二百元      │ 九十年五月三十一日 │ 九十年五月三十一日 │AA0000000 │
├───┼─────────────┼──────────┼──────────┼─────┤
│  ２  │  五十四萬二千四百六十元  │ 九十年六月十一日   │ 九十年六月十一日   │AA0000000 │
├───┼─────────────┼──────────┼──────────┼─────┤
│  ３  │  五十七萬一千二百五十元  │ 九十年六月二十日   │ 九十年六月二十日   │AA0000000 │
├───┼─────────────┼──────────┼──────────┼─────┤
│  ４　│  四十二萬一千四百五十元  │ 九十年七月三十日   │ 九十年七月三十一日 │AA0000000 │
└───┴─────────────┴──────────┴──────────┴─────┘
